【裁判字號】    98,上易,208
【裁判日期】    981103
【裁判案由】    遷讓房屋
【裁判全文】
臺灣高等法院臺中分院民事判決         98年度上易字第208號
上  訴  人  甲○○
            丙○○
共      同
訴訟代理人  黃永泉律師
複 代理 人  賴淑惠律師
被 上訴 人  乙○○
訴訟代理人  陳佩吟律師
            戊○○
上列當事人間請求遷讓房屋事件，上訴人對於民國九十八年四月
二十九日臺灣臺中地方法院第一審判決（九十七年度訴字第二七
０二號），提起上訴，本院於九十八年十月二十日言詞辯論終結
，判決如下：
    主  文
上訴駁回。
第二審訴訟費用由上訴人各自負擔二分之一。
    事實及理由
一、本件被上訴人主張：
    (一)伊於民國八十三年十一月間，經訴外人即兩造之父吳雄生
      授權，代為處理土地一切事宜而與鄰地地主劉裕洲達成協
      議，約定興建六棟房屋，由劉裕洲無償取得一棟，伊取得
      二棟即坐落臺中縣東勢鎮○○段下新小段二三五之六八地
      號土地上門牌號碼同鎮○○路三十七之三十一號房屋，及
      坐落同小段二三五之六七地號土地上門牌號碼同路三十七
      之三十二號房屋（下稱系爭房屋），上訴人甲○○取得同
      路三十七之三十三號之房屋一棟，上訴人丙○○則取得同
      路三十七之三十五、之三十六號房屋二棟。
    (二)甲○○、丙○○除依序分別提供新臺幣（下同）五萬元、
      六萬元之資金外，並未參與上開房屋興建事務，而係由伊
      籌款興建，伊亦告知上訴人須自籌建築經費。是系爭房屋
      並非吳雄生所興建而借名登記於伊名下，即非兩造公同共
      有而屬伊所有，惟依序遭甲○○、丙○○無權占用，經伊
      多次催請上訴人遷離，均遭拒絕，依民法第七百六十七條
      規定，伊得訴請甲○○、丙○○依序遷讓交還系爭三十七
      之三十一號、三十七之三十二號房屋等情。爰求為命甲○
      ○應將臺中縣東勢鎮○○路三十七之三十一號房屋、丙○
      ○應將同路三十七之三十二號房屋遷讓返還予伊之判決。
二、上訴人則以：
    (一)系爭房屋雖登記為被上訴人所有，惟房屋坐落之土地所有
      權人均為吳雄生，且前述六棟房屋係由兩造之父母於八十
      四年間借錢所興建，其中一棟因與隔鄰交換土地而登記為
      劉裕洲所有，其餘五棟均為兩造及吳雄生之其他繼承人公
      同共有。嗣因避稅乃將上揭五棟房屋分別信託登記予兩造
      ，當時兩造及其他繼承人並約定該東蘭路三十七之三十一
      號房屋由甲○○居住，同路三十七之三十二號房屋則由丙
      ○○居住，另外兩棟於建築完成後直接登記於買受人，所
      餘同路三十七之三十六號房屋則登記為被上訴人所有，現
      由兩造之母及妹妹居住。伊基於兩造間之分管約定，占有
      系爭房屋，並非無權占有。
    (二)丙○○於八十八年八月八日舉辦喬遷喜宴，並於同年九二
      一地震後分別與甲○○遷入系爭房屋，被上訴人亦有參加
      喜宴，且被上訴人如未同意伊使用系爭房屋，伊豈會斥資
      裝潢。又被上訴人所執吳雄生簽立授權書之字跡，與吳雄
      生之筆跡顯然不同，應係臨訟所偽造等語，資為抗辯。
三、原審依被上訴人之聲明而為上訴人敗訴之判決，上訴人聲明
    不服，兩造於本院各聲明如下：
    (一)上訴人部分：
      原判決廢棄。
      上開廢棄部分，被上訴人在第一審之訴駁回。
      第一、二審訴訟費用由被上訴人負擔。
    (二)被上訴人部分：
      上訴駁回。
      第二審訴訟費用由上訴人負擔。
四、兩造不爭執之事實：
    (一)系爭房屋坐落於兩造之父吳雄生名下臺中縣東勢鎮○○段
      下新小段二三五之六七、之六八地號土地（下稱系爭土地
      ）上，系爭房屋均登記為被上訴人所有。
    (二)上揭東蘭路三十七之三十一號房屋，現為甲○○占有使用
      中，另同路三十七之三十二號房屋，則由丙○○占有使用
      。至登記於丙○○名下門牌號碼同鎮○○路三十七之三十
      六號房屋，現由兩造之母即吳劉鴛鴦與兩造之妹共同居住
      。
五、得心證之理由：
    (一)按所有人對於無權占有或侵奪其所有物者，得請求返還之
      。對於妨害其所有權者，得請求除去之。有妨害其所有權
      之虞者，得請求防止之。前項規定，於所有權以外之物權
      ，準用之。民法第七百六十七條定有明文。
    (二)經查：
      依上訴人所提附卷臺中縣東勢鎮○○段九九地號地籍圖
        謄本、抵押權債務清償證明書、臺中縣東勢鎮○○段下
        新小段二三六地號土地（建築改良物）他項權利移轉（
        變更）契約書、抵押權設定契約書、他項權利證明書等
        文件之記載，固可窺知吳雄生曾於生前八十四年八月二
        十四日，與吳劉鴛鴦以坐落臺中縣東勢鎮○○段下新小
        段二三六地號土地及其上七七九號建物為擔保，向臺中
        縣東勢鎮農會（下稱東勢農會）設定本金最高限額抵押
        權一千五百萬元，其後清償完畢，由東勢農會出具抵押
        權債務清償證明書證明清償之事實，惟此與系爭房屋為
        何人興建，究屬二事。即觀東勢農會向原審陳報之清償
        明細附表、放款繳息紀錄歷史檔案明細表、甲○○存摺
        交易明細表、乙○○存摺交易明細表等件，亦可見吳雄
        生設定前述抵押權後，即由吳雄生向東勢農會於八十四
        年九月八日借款一百萬元、八十五年一月八日借款二百
        萬元、同年月二十九日借款七十五萬元、同年五月十四
        日借款一百二十五萬元、八十六年四月十九日借款二百
        萬元、同年十二月一日借款七十萬元，均匯入被上訴人
        帳戶，而該等借款亦由被上訴人清償完畢，有東勢農會
        陳報狀附表在卷足憑（原審卷第五二頁）。依上開設定
        抵押借款及還款過程，雖足證明吳雄生於設定抵押權後
        ，有向東勢農會借款七百七十萬元匯由被上訴人使用，
        但其後借款既均由被上訴人清償，尚難依該等設定抵押
        權、借款、清償之事實，即謂系爭房屋為吳雄生所建造
        ，且信託登記於被上訴人名下，要屬當然。
      吳劉鴛鴦雖證稱興建房屋費用一千五百萬元均由其與吳
        雄生所支出，然此與上揭資料顯示吳雄生僅向東勢農會
        借款七百七十萬元，且由被上訴人清償之事實不符，自
        難憑採。又該六棟房屋之建築經費，若如吳劉鴛鴦所稱
        係一千五百萬元，吳雄生僅貸款七百七十萬元以供建房
        ，其餘款項被上訴人陳稱係由其出資，即非無因。參諸
        卷附上訴人所不爭執之合建契約書記載，被上訴人於八
        十三年十一月二十六日，與劉裕洲簽訂合建契約書，由
        劉裕洲提供所有坐落同小段二三五之七地號土地，供被
        上訴人合作興建房屋，是被上訴人主張其為系爭房屋訂
        約興建之人，即非無據。又依前述合建契約，合計興建
        房屋六棟，起造人名義則為被上訴人及丙○○各二棟、
        吳劉鴛鴦及劉裕洲各一棟，有建照執照申請書在卷可稽
        ，各該房屋新建工程，除吳雄生及劉裕洲提供土地興建
        外，吳雄生與被上訴人均有出資興建，並由被上訴人以
        起造人名義登記取得系爭房屋之所有權，則系爭房屋即
        非吳雄生所有而信託登記於被上訴人名下，應可認定。
        上訴人辯稱系爭房屋均為吳雄生所興建，信託登記於被
        上訴人名下，為兩造及吳雄生之其他繼承人公同共有，
        彼等係基於兩造間之分管約定，占有系爭房屋云云，與
        事實不符，尚難採信。
      上訴人固提出里長出具之居住證明，及聲請傳訊證人丁
        ○○用以證明渠等自八十八年九月三十日起，即於系爭
        房屋居住，且於同年八月八日亦有宴客等事實，然此尚
        無法證明伊等占有使用系爭房屋，即屬有權占用。稽諸
        被上訴人於九十一年九月間，即曾以郵局存證信函催告
        上訴人遷讓歸還系爭房屋等情，復有各該存證信函附卷
        足參，足見被上訴人所稱其並未同意上訴人占有使用系
        爭房屋乙節，尚堪採信。
      綜上所述，系爭房屋既屬被上訴人所有，分遭上訴人無
        權占用，從而被上訴人本於上開物上請求權之法律關係
        ，請求甲○○應將臺中縣東勢鎮○○路三十七之三十一
        號房屋、丙○○應將同路三十七之三十二號房屋遷讓返
        還，為有理由，應予准許。原審依被上訴人之聲明而為
        上訴人敗訴之判決，經核於法洵無違誤。上訴意旨指摘
        原判決不當，求予廢棄改判，為無理由，應予駁回。
六、本件事證已臻明確，兩造其餘攻擊、防禦方法，與判決結果
    不生影響，爰不一一論述。
七、據上論結，本件上訴為無理由。依民事訴訟法第四百四十九
    條第一項、第七十八條、第八十五條第一項前段，判決如主
    文。
中    華    民    國    98    年    11    月    3     日
                民事第四庭    審判長法  官  陳蘇宗
                                    法  官  黃永祥
                                    法  官  李寶堂
以上正本係照原本作成。
不得上訴。
                                    書記官  林振甫
中    華    民    國    98    年    11    月    3     日
                                                      Ｓ


司法院資訊處製作；財團法人民間司法改革基金會備份。
